【裁判字號】    98,易,232
【裁判日期】    981130
【裁判案由】    詐欺
【裁判全文】
臺灣臺東地方法院刑事判決                98年度易字第232號
公  訴  人  臺灣臺東地方法院檢察署檢察官
被      告  戊○○
上列被告因詐欺案件，經檢察官提起公訴（98年度偵字第805號
），本院判決如下：
    主  文
戊○○幫助意圖為自己不法之所有，以詐術使人將本人之物交付
，處有期徒刑伍月，如易科罰金，以新臺幣壹仟元折算壹日。
    犯罪事實
一、戊○○預見將帳戶提供予身分不詳之人使用，可能幫助他人
    實施詐欺犯罪，竟基於縱幫助他人以其金融帳戶實施詐欺行
    為，亦不違其本意之幫助詐欺犯意，於民國97年10月5日下
    午2、3時許，在高雄市後火車站7-11超商前，將其所有高雄
    銀行七賢分行帳戶（帳號：000000000000）之存摺、提款卡
    、密碼及身分證影本，交予姓名年籍不詳之成年男子，後為
    詐騙集團成員所取得，該詐騙集團所屬成員，即意圖為自己
    不法之所有，於97年10月6日18時許（起訴書誤載為同月24
    日20時51分許），以電話聯繫丁○○，表示其係金石堂網路
    書店之員工，訛稱丁○○所購買書籍扣款有誤，需以自動櫃
    員機進行查詢，使丁○○陷於錯誤，而依指示操作臺北縣中
    和市南勢角郵局設置之自動櫃員機，以轉帳方式將新臺幣（
    下同）20,779元，匯入戊○○上開帳戶內，旋遭提領殆盡；
    嗣丁○○發覺情況有異，乃報警處理，始悉上情。
二、案經高雄縣政府警察局新興分局報請臺灣高雄地方法院檢察
    署呈請臺灣高等法院檢察署檢察長令轉臺灣臺東地方法院檢
    察署檢察官偵查起訴。
    理  由
壹、證據能力
    按被告以外之人於審判外之言詞或書面陳述，除法律有規定
    者外，不得作為證據，刑事訴訟法第159條第1項定有明文；
    次按被告以外之人於審判外之陳述，雖不符刑事訴訟法第
    159條之1至之4之規定，而經當事人於審判程序同意作為證
    據，法院審酌該言詞陳述或書面陳述作成時之情況，認為適
    當者，亦得為證據；當事人、代理人或辯護人於法院調查證
    據時，知有第159條第1項不得為證據之情形，而未於言詞辯
    論終結前聲明異議者，視為有前項之同意，刑事訴訟法第
    159條之5亦有明文。查本案以下所引用之證據，有部分屬傳
    聞證據，當事人於本院審理時均表示不爭執其證據能力，且
    迄於言詞辯論終結前，亦未就本院所調查之證據資料主張有
    刑事訴訟法第159條第1項不得為證據之情形，本院審酌該證
    據作成之情況，認均無不適當情事，依刑事訴訟法第159條
    之5規定，均有證據能力。
貳、實體方面
一、訊據被告戊○○固然坦承有於上開時、地交付存摺、提款卡
    、密碼予姓名年籍不詳之成年男子，惟矢口否認有何幫助詐
    欺取財犯行，辯稱：伊是依報紙應徵司機廣告所載電話，與
    對方聯絡後，對方表示工作內容是負責接送特種行業小姐，
    到了指定地點後，小姐會有收入，伊要負責收款，扣除自己
    當日之工資後，將其餘款項匯入自己帳戶內，公司人員會用
    提款卡和密碼將錢領走，因伊當時經濟陷入困境，急需獲取
    工作，遂依其要求交付帳戶存摺、提款卡、密碼，隔天（10
    月6日）對方與伊聯絡表示上開帳戶太久未使用，被列為問
    題帳戶，給伊1,000元存入帳戶，伊直接到高雄銀行七賢分
    行做現金存入，嗣無法與該公司人員聯絡，始發覺受騙，並
    於97年10月7日至18日期間內前往高雄銀行七賢分行服務臺
    辦理暫停使用帳戶之手續，但服務臺經辦人員僅核對其印鑑
    後，竟未為處理，使其遭起訴為幫助詐欺被告云云。惟查：
（一）被害人丁○○於上開時、地遭詐騙集團成員施以上開詐術
      ，陷於錯誤後，依指示以轉帳方式將20,779元匯入被告所
      屬上開帳戶內，隨即遭提領殆盡等事實，業據被害人於警
      詢時指述綦詳，並有被害人郵政存簿儲金簿交易明細影本
      、帳戶查詢最近交易資料、被告上開帳戶之高雄銀行交易
      查詢清單及存摺存款開戶服務業務申請書暨約定書在卷可
      稽，堪以認定。
（二）按金融存款帳戶，事關存戶個人財產權益之保障，與存戶
      之印鑑章、提款卡結合，其專屬性、私密性更形提高，除
      非本人或與本人具密切之關係者，難認有何理由可自由流
      通使用該存摺、印章、提款卡，一般人亦均有應妥為保管
      存摺、印鑑章、提款卡，以防止被他人冒用之認識，縱有
      特殊情況偶有將存摺、印鑑章、提款卡交付他人之需，亦
      必深入瞭解其用途後再行提供以使用，恆係吾人日常生活
      經驗與事理；且金融帳戶為個人理財之工具，申請開設金
      融帳戶並無任何特殊之限制，一般民眾皆可以存入最低開
      戶金額之方式申請開戶，任何人可在不同之金融機構申請
      多數之存款帳戶使用，並無困難，此乃眾所周知之事實，
      則依一般人之社會生活經驗，苟見非親非故之人不以自己
      名義申請開戶，反而以出價蒐購或其他方式向他人蒐集金
      融機構帳戶供己使用，衡情當知悉蒐集金融帳戶者，係將
      所蒐集之帳戶用於從事財產犯罪。況觀諸現今社會上，恐
      嚇取財或詐騙者蒐購人頭帳戶，持以作為恐嚇取財或詐欺
      取財之事，常有所聞，持有金融存款帳戶之人任意將其金
      融存款帳戶交付予真實姓名、年籍不詳之人使用時，自可
      預見該受讓金融存款帳戶之人可能用以詐欺取財，惟其竟
      仍將其金融存款帳戶交付予該來路不明之人，顯具有縱有
      人以其金融存款帳戶實施詐欺犯罪亦不違背其本意之間接
      故意甚明。
（三）查被告於偵查中供稱：「（問：對於政府宣導不可將提款
      卡、密碼交予不認識之人，以免變成詐騙集團利用的工具
      ，是否知悉？）以前看過報章雜誌寫過。」等語（見98年
      度偵字第805號偵查卷第9頁）。其於本院審理時供承：「
      （問：你在你的狀紙陳述說，當時你有考慮到將帳戶、金
      融卡交給對方，萬一受詐，如何是好，實在是迫於生活困
      頓，才依對方的要求，將帳戶、金融卡交給對方？）因為
      我帳戶沒有錢，且他每天的營業所得都在我的手上，所以
      ，我認為沒有關係，我是這樣想的，我是看分類廣告，認
      為每天有現金收入，我當時把帳戶交給對方也是迫於無奈
      ，因為我每天的經濟壓力，需要工作維生。」、「（問：
      你當時是否也是有顧慮到將帳戶、金融卡、密碼，交給對
      方陌生人，也是有風險，會被拿來做為犯罪工具使用，但
      迫於無奈，為了生活，還是將上開帳戶、金融卡、密碼，
      交給對方？）是的。」等語（見審判筆錄第8頁、第9頁）
      。復參酌被告係48年12月10日出生之人，畢業於陸軍官校
      專科第一期等情，被告並非社會經驗不足之求職人士；且
      觀諸其於98年10月13日本院準備程序所庭呈之親筆書狀，
      其中遣詞用句包括：「拮据」、「若然」、「是謂」、「
      斯時」、「自忖」、「搪塞」等語句，可知其書寫及閱讀
      能力尚佳，對於社會資訊應有相當之吸收能力，自不可能
      昧於上開政府宣導及社會上層出不窮之詐騙新聞，而未預
      見將帳戶資料交予身分不詳之人可能使帳戶被利用為詐欺
      犯罪工具。足認被告雖迫於經濟困窘，亟需獲取工作，但
      對於將存摺、密碼、提款卡等有關個人財產、身分之物品
      ，交予姓名年籍不詳之人手中，極易被利用為財產犯罪工
      具已有所預見，竟仍將存摺等物交予來路不明之人，顯然
      具有對於該帳戶縱被利用以從事詐欺犯罪亦不違反其本意
      之間接故意甚明。
二、被告固以前詞置辯，然查：
（一）被告並未在97年10月間就上開帳戶辦理掛失止付手續乙情
      ，業據證人即高雄銀行七賢分行職員甲○○於本院審理時
      具結證稱：伊於97年10月間擔任高雄銀行七賢分行服務臺
      經辦人員，目前已調到放款部門；服務臺可辦理掛失止付
      手續；依照銀行電腦紀錄顯示，被告曾於97年10月6日至
      上開銀行辦理靜止戶恢復往來，靜止戶係指帳戶在一段時
      間內沒有往來，且存款餘額低1,000元以下，帳戶列為靜
      止戶後，將無法使用金融卡，也無法匯款；但電腦記錄並
      未顯示被告於辦理靜止戶恢復往來後，曾至上開銀行辦理
      掛失止付手續；伊現在對被告也沒有印象，一般來說，若
      客戶到服務臺辦理掛失止付手續，經辦人員會核對身分證
      ，並要求填寫申請書，補發新存摺，不可能填寫申請書後
      ，連存摺都沒補發給他，除非客戶是要結清帳戶，否則不
      可能不補發；不可能被告到服務臺辦理掛失止付，填寫申
      請書，證件也核對了，卻不幫他辦理手續等語。及證人即
      高雄銀行七賢分行職員乙○○於本院審理時證稱：伊自97
      年10月15日後擔任上開銀行服務臺經辦人員，被告並未在
      97年10月間向伊表示存摺被詐騙的事情；服務臺的工作包
      括替客戶辦理掛失止付業務，如果客戶到服務臺來表示存
      摺或提款卡被騙走了，處理程序係先辦理掛失止付後，再
      補發存摺，被告並未到銀行辦理掛失止付手續等語明確；
      此外，並有高雄銀行七賢分行98年6月2日高銀密賢字第
      973 號函1紙附卷可按。
（二）被告雖辯稱：伊於97年10月7日至10月18日期間內共3次前
      往上開銀行，表示其上開帳戶資料受詐欺集團成員詐騙，
      請求暫時停止帳戶使用（即禁止匯入、匯出），但當時服
      務臺行員置之不理，並未交付申請書讓伊填寫，也未依其
      請求暫停其帳戶云云。然查證人甲○○證稱：使帳戶不能
      匯入或匯出是在靜止戶的狀態下，但被告上開帳戶已經恢
      復往來，需在1年內沒有異動，電腦會自動設定為靜止戶
      ，並沒有將客戶之帳戶變成問題帳戶的手續，也沒有暫時
      停止使用帳戶的手續，只有掛失及結清2種手續，如果有
      客戶到服務臺說帳戶資料被騙了，伊會建議該客戶結清帳
      戶，伊現在沒有印象被告有於97年10月間到服務臺表示上
      開受詐騙之情事，但不可能被告曾到服務臺如此表示，服
      務臺人員卻置之不理等語。證人乙○○則證稱：（被告問
      ：我本人備齊所有的證件，親自到服務台說先暫停我的帳
      戶使用，這樣子是可以的嗎？）備齊證件的話，我們一定
      受理。」、「（審判長問：剛剛被告問說所謂暫停帳戶的
      使用，那是什麼意思？）應該說是掛失，但是如果當場掛
      失解除之後，還是可以使用的。」、「（審判長問：服務
      臺那邊到底有無辦理帳戶暫停存提這樣的業務？）從去年
      到目前為止沒有客戶來要求我說暫停止付，因為一般來的
      話，就只有直接說我的存摺不見，我要掛失，然後就直接
      補發存摺。」、「（審判長問：沒有什麼暫停的這種情形
      ？）沒有。」、「（被告問：不管你用什麼方法，就是讓
      我的帳戶在這一段期間之內，不准有匯入匯出的動作，就
      是再變成問題帳戶，這樣可以嗎？）不行，那不是所謂的
      問題帳戶。」、「（被告問：我本人親自去分行要求也不
      行嗎？）我們不會這樣子做。」、「（被告問：我已經說
      了，這個大概是詐欺人員的利用，所以我這個帳戶可能會
      被人家作為犯罪的工具，我也有表明這樣的立場跟態度，
      那這樣怎麼處置比較好呢？）依照我們的業務規章來講的
      話，你只要來辦理，我們就會幫你做那個，另外一個就是
      說你要把它暫停不使用的話，我們會建議你把這個帳戶直
      接結清掉了，不會說暫停使用這樣子的動作。」、「（審
      判長問：你們當時的情形只有兩種，不是把帳戶結清掉，
      不然就是掛失止付再補發新存摺，但是並沒有暫停存提，
      是如此嗎？）對。跟一般被詐欺的一些客戶就是說他把什
      麼帳戶給人家，想要暫停這個帳戶，他的狀況是一樣的，
      它是不能暫停，但是他可以把它結清掉，換一個新的帳戶
      。」、「（審判長問：當時有無受理被告戊○○去辦理帳
      戶結清的申請？）沒有。」等語。可知上開銀行並未有被
      告所謂暫停使用帳戶之業務，如被告要達到暫停使用帳戶
      之目地，應係辦理掛失止付或結清帳戶，而被告2者皆未
      辦理，再對於帳戶資料遭詐騙之客戶，銀行行員之業務規
      則，係建議客戶結清帳戶，倘被告確於97年10月7日至10
      月18日曾至該銀行服務臺表明其帳戶資料受人詐騙，則理
      應知悉並無暫停使用帳戶之業務，並同時辦理結清帳戶之
      手續，而非在本院審理時不斷執詞辯解已辦理該銀行不存
      在之暫停使用帳戶手續，被告上開辯解顯與事實不合，尚
      難採信。
（三）被告再辯稱：伊前往上開銀行辦理暫停帳戶手續時之服務
      臺經辦人員有另外一位較年輕之女行員，證人甲○○不瞭
      解當時情形云云。惟被告於本院審理時先供稱：伊到服務
      臺辦理暫停帳戶手續時，是另外兩位小姐，不是證人甲○○云云（見審判筆錄第14頁）；後改稱：伊跟七賢分行行
      員不熟，所以證人甲○○是不是伊所接洽之2位人員之一
      ，伊不敢確定云云（見審判筆錄第18頁）；嗣又供承：伊
      記起來了，證人甲○○應係伊第一次洽談之人，但是第一
      次伊有表明受到詐欺，帳戶可能會被盜用，所以第一天是
      請她留意一下帳戶是否有匯出匯入的情形，請她幫伊暫停
      帳戶，但沒有說那麼深入云云（見審判筆錄第20頁）。則
      被告於同日之供述呈現前後不一之情形，其上開辯解已非
      無疑。再97年10月7日至18日之服務臺經辦人員確係侯證
      人甲○○（期間為97年10月7日至14日）及乙○○（期間
      為97年10月15日至18日）等情，業據本院函詢高雄銀行七
      賢分行確認無誤，有該銀行98年10月21日高銀賢字第0980
      000122號函附卷足考。復稽諸證人甲○○證稱：伊在97年
      10月間擔任服務臺之經辦人員，服務臺只有1個人員，除
      非是中午吃飯時間會找其他人代理等語。被告又供稱：伊
      係在97年10月7日至10月18日之期間內約上午10日或下午3
      時30分前前往該銀行服務臺等語。再質諸證人甲○○證稱
      ：除非伊當時去洗手間，但去洗手間時，其他同事也會請
      客戶等一下，不會幫伊處理業務等語。是被告上開辯解顯
      屬無據，自非可採。
（四）至被告另請求本院傳喚證人即案發時高雄銀行七賢分行襄
      理林豐堯到庭作證，以證明其於97年10月7日至18日期間
      內前往上開銀行辦理暫停帳戶使用手續之服務臺經辦人員
      另有其人，並非僅有證人甲○○乙節，惟上揭待證事實已
      臻明瞭，爰依刑事訴訟法第163條之2第2項第3款規定，認
      此調查證據之聲請並無必要，應予駁回。
三、綜上，本件事證明確，被告犯行堪以認定，應依法論科。
四、按刑法上之幫助犯，係對於犯罪與正犯有共同之認識，而以
    幫助之意思，對於正犯資以助力，而未參與實施犯罪之行為
    者而言（最高法院88年度臺上字第1270號判決意旨參照）。
    查本件被告將上開帳戶存摺、提款卡、密碼交予姓名年籍不
    詳之人，旋被利用為詐欺取財之工具，惟卷內事證並無積極
    證據證明其知悉實施詐欺者將如何犯罪，而無法認定其有實
    施詐欺犯行之共同犯意聯絡，應僅成立幫助犯。是核被告所
    為，係犯刑法第30條第1項前段、第339條第1項之幫助詐欺
    取財罪。被告係以幫助之意思而為上揭犯行，爰依刑法第30
    條第2項規定，按正犯之刑減輕之。爰審酌被告因一時經濟
    困窘，亟需獲取工作，雖對於將上開帳戶資料交予身分不詳
    之人可能導致該帳戶資料遭利用為詐欺取財之犯罪工具事先
    已有預見，仍不惜為之，其動機固有可憫，但客觀上仍助長
    詐欺正犯之犯罪行為，使被害人遭受財產上之損害，其上開
    行為仍有可責，惟念其於本院審理時坦承部分犯行，暨其家
    庭狀況、智識程度、犯罪手段及所生之危害等一切情狀，量
    處如主文所示之刑，併諭知易科罰金之折算標準。
據上論斷，應依刑事訴訟法第299條第1項前段，刑法第30條、第
339條第1項、第41條第1項前段，刑法施行法第1條之1第1項、第
2項前段，判決如主文。
本案經檢察官丙○○到庭執行職務
中    華    民    國    98    年    11    月    30    日
                  刑事第三庭  審判長法  官  陳弘能
                                    法  官  彭凱璐
                                    法  官  陳鈺雯
以上正本證明與原本無異。
如不服本判決應於收受送達後10日內向本院提出上訴書狀，並應
敘述具體理由；其未敘述上訴理由者，應於上訴期間屆滿後20日
內向本院補提理由書（均須按他造當事人之人數附繕本）。「切
勿逕送上級法院」。告訴人或被害人對於本判決如有不服，請書
具不服之理由狀，請求檢察官上訴者，其上訴期間之計算係以檢
察官收受判決正本之日期為準。
                                    書記官  廖丁逸
中    華    民    國    98    年    11    月    30    日
附錄論罪科刑法條全文：
中華民國刑法第339條
意圖為自己或第三人不法之所有，以詐術使人將本人或第三人之
物交付者，處5年以下有期徒刑、拘役或科或併科1千元以下罰金
。
以前項方法得財產上不法之利益或使第三人得之者，亦同。
前二項之未遂犯罰之。


司法院資訊處製作；財團法人民間司法改革基金會備份。
